ACORDAO-COMPLETO-2439088

ACÓRDÃO 1525/2021 ATA 24/2021 - PLENÁRIO

VISTOS, relatados e discutidos estes autos de processo de auditoria, em que se examina pedido de reexame interposto pelo Consórcio CR Almeida/Via/Emsa contra o Acórdão 984/2020-TCU-Plenário, relator Ministro Walton Alencar Rodrigues, mediante o qual este Tribunal, entre outras medidas, expediu a seguinte determinação relativa à execução de obras de duplicação e restauração da BR-101/NE, trecho no estado da Paraíba,
ACORDAM os Ministros do Tribunal de Contas da União, reunidos em Sessão de Plenário, diante das razões expostas pelo Relator, com fundamento no arts. 33 e 48 da Lei 8.443/1992 c/c os arts. 285 e 286 do Regimento Interno do TCU, em:
9.1. conhecer do pedido de reexame interposto pelo Consórcio CR Almeida/Via/Emsa para, no mérito, dar-lhe provimento, tornando insubsistente o subitem 9.2 do Acórdão 984/2020-TCU-Plenário;
9.2. dar ciência desta deliberação ao recorrente e demais interessados no processo.

Pedido de reexame contra determinação constante de acórdão referente à auditoria realizada, no âmbito do Fiscobras 2011, nas obras de duplicação e restauração da BR-101/PB, no estado da Paraíba.

Departamento Nacional de Infraestrutura de Transportes (Dnit), Ministério dos Transportes, Portos e Aviação Civil (extinto) e 2º Batalhão de Engenharia de Construção

3. Recorrente: Consórcio CR Almeida/Via/Emsa (CNPJ 08.396.100/0002-71)

13.1. Ministros presentes: Ana Arraes (Presidente), Walton Alencar Rodrigues, Benjamin Zymler, Aroldo Cedraz, Raimundo Carreiro (Relator), Bruno Dantas, Vital do Rêgo e Jorge Oliveira.
13.2. Ministros-Substitutos presentes: Augusto Sherman Cavalcanti, Marcos Bemquerer Costa e Weder de Oliveira.

RAIMUNDO CARREIRO

Ministro Walton Alencar rodrigues

Neste processo de auditoria, examina-se pedido de reexame interposto pelo Consórcio CR Almeida/Via/Emsa contra o Acórdão 984/2020-TCU-Plenário, relator Ministro Walton Alencar Rodrigues, mediante o qual este Tribunal expediu determinações relativas à execução de obras de duplicação e restauração da BR-101/NE, trecho no estado da Paraíba. 
2. Transcrevo, a seguir, a instrução da Serur (peça 211) , ratificada pelo secretário-substituto (peça 212) , que apresenta proposta de conhecer e dar provimento parcial ao recurso, para tornar insubsistente o subitem 9.2 do acórdão:
"INTRODUÇÃO
Trata-se de Pedido de Reexame (peça 202) interposto pelo Consórcio CR Almeida/Via/Emsa contra o item 9.2 do Acórdão 984/2020-TCU-Plenário (peça 192) . 
2. Eis o teor da deliberação recorrida (peça 25) :  
'ACORDAM os Ministros do Tribunal de Contas da União, reunidos em sessão do Plenário, ante as razões expostas pelo Relator e com fundamento no artigo 250, inciso II, do Regimento Interno, em: 
9.1. determinar ao Centro de Controle Interno do Exército (CCIEx) e ao 1º Grupamento de Engenharia (1º GEC) a adoção das providências descritas a seguir, encaminhando os resultados ao Tribunal no prazo de 120 (cento e vinte) dias: 
9.1.1. quantificação do possível dano ao Erário associado à aquisição/aplicação de brita, bem como identificação dos respectivos responsáveis, providenciando ainda, se for o caso, as medidas previstas nos artigos 3º e 4º da Instrução Normativa - TCU 71, de 28/11/2012, tendo em vista as ocorrências verificadas na execução das obras do lote 5 da rodovia BR-101/PB; 
9.1.2. inclusão, na Instrução Normativa 05/2011 - SAO.DOC, de procedimentos de controle e acompanhamento de gastos com manutenção e locação de veículos e equipamentos em edificações rodoviárias, realizadas no âmbito do Sistema de Obras de Cooperação do Exército, tendo em vista a falha verificada no registro de despesas realizadas para manutenção e locação de viaturas e equipamentos do lote 5 da rodovia BR-101/PB, em desacordo com o artigo 17 do Decreto 3.591, de 6/9/2000; 
9.2. determinar ao Departamento Nacional de Infraestrutura de Transportes (DNIT) a adoção das providências necessárias à pronta reparação de defeito verificado na execução de projeto de sistema de dique de contenção em torno da estaca 960 do lote 3 da rodovia BR-101/PB, objeto do Contrato TT-253/2006-00 firmado com o Consórcio CR Almeida/Via/EMSA, em cumprimento ao artigo 69 da Lei 8.666/1993;  (grifado) 
9.3. determinar à SeinfraRodoviaAviação que monitore o comando disposto nos subitens 9.1 e 9.2 desta deliberação; 
9.4. arquivar este processo, com fundamento no art. 169, inciso V, do Regimento Interno do TCU.'
HISTÓRICO 
3. Este Relatório de Auditoria, no âmbito do Fiscobras 2011, trata das obras de duplicação e restauração da BR-101/PB, conduzidas pelo Departamento Nacional de Infraestrutura de Transportes - DNIT e pelo 2º Batalhão de Engenharia de Construção - 2º BEC. Essa fiscalização teve como objeto os lotes 3, 4 e 5 das obras, os quais foram executados, respectivamente, pelo Consórcio CR Almeida/Via/Emsa (Contrato TT-253/2006-00) , pelo Consórcio Arg/Egesa (Contrato TT-251/2006-00) e diretamente pelo 2º BEC. 
4. Em face das irregularidades apontadas pela equipe no Relatório de Auditoria de 3/8/2011 (peça 72) , o Tribunal decidiu, em 21/9/2011, por meio do Acórdão 2512/2011-TCU-Plenário [relator Ministro Walton Alencar Rodrigues] (peça 83) , no que interessa ao exame deste pedido de reexame: 
'ACORDAM os Ministros do Tribunal de Contas da União, reunidos em Sessão Plenária, com fundamento no § 3º do art. 95 da Lei 12.209/2010 (LDO 2011) e ante as razões expostas pelo Relator, em: 
 (...) 
9.2. determinar a oitiva do Departamento Nacional de Infraestrutura de Transportes - Dnit, para, no prazo de quinze dias, manifestar-se sobre os seguintes indícios de irregularidades: 
 (...) 
9.2.4. indícios de falhas que acarretaram o rompimento dos diques da voçoroca localizada nas proximidades da estaca 960 no lote 3 das obras da BR 101/PB, bem como sobre a não apuração de responsabilidade para ressarcimento desse dano (Achado 3.4) ; 
9.3. determinar a oitiva do Consórcio C.R. Almeida/Via/Emsa, CNPJ 08.396.100/00032- 71, para, no prazo de quinze dias, se assim o desejar, manifestar-se sobre os seguintes indícios de irregularidades: 
 (...) 
9.3.2. possíveis falhas que acarretaram o rompimento dos diques da voçoroca localizada nas proximidades da estaca 960, referente ao lote 3 das obras da BR 101/PB (Achado 3.4) ; 
 (...) 
9.5. determinar a oitiva da empresa Astep Engenharia Ltda. CNPJ 10.778.470/0001-34, para, no prazo de quinze dias, se assim o desejar, manifestar-se sobre os indícios de falha que acarretaram o rompimento dos diques da voçoroca localizada nas proximidades da estaca 960, referente ao lote 3 das obras da BR 101/PB, o que ensejaria em necessidade de reparação dos prejuízos causados (Achado 3.4) ; 
 (...) 
9.11. encaminhar ao Dnit e ao Comando do Exército cópia do acórdão, acompanhada do relatório e do voto que a fundamentam.'
5. Devidamente notificado das irregularidades acima mencionadas por intermédio do Ofício 1279/2011-TCU-Secob-2, de 02/12/2011 (peças 128 e143) , o Consórcio CR Almeida/Via/Emsa apresentou ao TCU, em 5/3/2012 (peça 157) , seus elementos de defesa no sentido de que fossem afastadas as irregularidades em relação às quais fora ouvido. 
6. A unidade técnica, ao examinar as justificativas apresentadas pelos responsáveis na instrução de 18/3/2019 (peça 189) , fez a seguinte proposta de encaminhamento:
'a) determinar ao Centro de Controle Interno do Exército (CCIEx) e ao 1º Grupamento de Engenharia (1º GEC) , em relação ao Lote 3 das obras de adequação e ampliação de capacidade da BR-101/PB, com fulcro no art. 43 da Lei 8.443/1992 c/c art. 250, inciso II, do Regimento Interno do TCU, que adotem a providência descrita a seguir, encaminhando os resultados ao Tribunal no prazo de 120 (cento e vinte) dias: 
a.1) quantificação do possível dano ao erário associado à aquisição/aplicação de brita, bem como identificação dos respectivos responsáveis, providenciando, ainda, se for o caso, que sejam adotadas as medidas previstas nos arts. 3º e 4º da Instrução Normativa - TCU n. 71, de 28/11/2012, e que sejam aplicadas, aos responsáveis, as sanções previstas em lei;
b) dar ciência ao Centro de Controle Interno do Exército (CCIEx) e ao 1º Grupamento de Engenharia (1º GEC) que, nas obras de adequação e ampliação de capacidade da BR-101/PB - Lote 3, foram verificadas falhas nos controles das despesas realizadas para manutenção e locação de viaturas e equipamentos, em inobservância ao disposto no Decreto 3.591, de 6/9/2000, art. 17, indicando a necessidade de aperfeiçoamento da Instrução Normativa - Nr 05/2011 - SAO.DOC; 
c) dar ciência ao Departamento Nacional de Infraestrutura de Transportes - DNIT quanto à ocorrência de omissão por parte dos agentes públicos responsáveis pelo acompanhamento/fiscalização do Contrato TT-253/2006-00 em demandar do consórcio executor das obras a pronta reparação dos defeitos verificados no sistema de diques de contenção executado no entorno da estaca 960, em discordância com o disposto no art. 69 da Lei 8.666/1993; 
d) determinar à SeinfraRodoviaAviação que monitore o comando disposto no item 'a', supra; 
e) arquivar este processo, com fundamento no art. 169, inciso V, do Regimento Interno do TCU.'
7. Com base nessa proposta, o Tribunal decidiu, em 2/4/2020, por meio do Acórdão 984/2020-TCU-Plenário, da relatoria do Ministro Walton Alencar Rodrigues (peça 192) : [transcrito no parágrafo 2]
8. Irresignado, o Consórcio CR Almeida/Via/Emsa interpôs o presente Pedido de Reexame contra o Acórdão 984/2020-TCU-Plenário (peça 202) . 
EXAME DE ADMISSIBILIDADE 
9.  Em consonância com a instrução anterior desta unidade, reitera-se o exame preliminar de admissibilidade (peça 203) , acolhido por despacho do relator, Ministro Raimundo Carreiro, que conheceu do recurso, suspendendo os efeitos do item 9.2 do Acórdão 984/2020-TCU-Plenário (peça 205) .    
EXAME TÉCNICO
10.  Delimitação da análise 
10.1.   No essencial, o recorrente apresenta os seguintes argumentos recursais com vistas a reverter o julgamento que lhe foi desfavorável no acórdão recorrido, a saber (peça 202) :   
 a) consumação da prescrição intercorrente da Lei 9.873/1999; 
 b) ausência de segurança jurídica e impossibilidade de exercício pleno do contraditório e da ampla defesa pelo transcurso de tempo;
 c)  inexistência de falha na metodologia executiva empregada nos diques de pedra argamassada;
 d) impossibilidade de responsabilização do Consórcio CR Almeida/Via/Emsa, em razão da existência de excludente de nexo de causalidade (força maior) .  
11.  Em razão desses argumentos, o recorrente faz os seguintes pedidos, em síntese (peça 205) : 
' (...) 
b) Seja reconhecida a ocorrência da prescrição intercorrente, tendo em vista o transcurso superior a 8 (oito) anos desde a data do ato que interrompeu a prescrição em face do Consórcio até o julgamento, por meio do Acórdão recorrido; 
c) Subsidiariamente, na remota hipótese de não ser reconhecida a ocorrência da prescrição intercorrente, requer o provimento do recurso no sentido de afastar a determinação ao DNIT para que adote providências quanto à reparação dos defeitos verificados na execução do projeto de sistema de dique de contenção em torno da estaca 960 do lote 03 da rodovia BR-101/PB, objeto do Contrato TT-253/2006-00, em razão da impossibilidade de se instaurar processo administrativo de responsabilização em razão do grande lapso temporal decorrido entre a execução dos serviços e a citação do Consórcio, impedindo a ampla defesa e o contraditório pelo Recorrente; 
d) No mérito, requer o provimento do presente recurso, no sentido de afastar a determinação ao DNIT para que adote providências quanto à reparação dos defeitos verificados na execução do projeto de sistema de dique de contenção em torno da estaca 960 do lote 03 da rodovia BR-101/PB, objeto do Contrato TT-253/2006-00, por responsabilidade do Consórcio, reconhecendo, por conseguinte, a regularidade das obras executadas pelo Recorrente;
e) Subsidiariamente, pelo princípio da eventualidade, caso não acolhidos os pedidos anteriores, julgue parcialmente provido o recurso para determinar ao DNIT que instaure processo administrativo, em que se garanta o contraditório e a ampla defesa, para identificar a responsabilidade quanto à reparação dos defeitos verificados na execução do projeto de sistema de dique de contenção em torno da estaca 960 do lote 03 da rodovia BR101/PB, objeto do Contrato TT-253/2006-00.' (grifado) 
12. Não obstante o recorrente ter arguido somente a consumação da prescrição intercorrente, iniciar-se-á o exame das razões recursais apresentadas pelo Consórcio CR Almeida/Via/Emsa quanto à consumação ou não da prescrição de ressarcimento de dano ao erário fundada em decisão do Tribunal de Contas da União - TCU com base em dois regimes: o do Código Civil (Acórdão 1441/2016-TCU-Plenário) e o da Lei 9.873/1999. 
13. Da consumação da prescrição intercorrente 
13.1.  Das razões recursais (peça 205) 
13.1.1. Em suas razões recursais, o recorrente alega que houve a consumação da prescrição intercorrente de que trata o art. 1º, § 1º, da Lei 9.873/1999, haja vista que a matéria tratada neste processo, consubstanciada em rompimento de diques na obra executada pelo recorrente (Contrato TT-253/2006-00) , constituiria suposto ilícito civil  que, embora tenha causado dano ao erário, teria sido praticado sem dolo e que por isso não se submeteria à regra excepcional da imprescritibilidade, segundo jurisprudência do Supremo Tribunal Federal - STF (MS 35971/DF; MS 32201/DF, RE 669069, RE 852475 e RE 636886) , especialmente quando o STF fixou as teses de repercussão geral objeto dos Temas 666, 897 e 899.
13.1.2. No caso em comento, o recorrente destaca que a interrupção da prescrição em face do Consórcio CR Almeida/Via/Emsa ocorreu diante do recebimento do Ofício 1290/2011-TCU-SECOB-2 (peça 143) , em 16/12/2011, por meio do qual o TCU o notificou quanto ao item 9.3 do Acórdão 2512/2011-TCU-Plenário. Em 5/3/2012, o recorrente se manifestou nos autos (peça 157) em reposta ao mencionado Ofício e o Tribunal somente proferiu o acórdão recorrido em 22/4/2020, portanto, após transcorridos mais de 8 (oito) anos do ato que interrompeu a prescrição, o que denotaria, sem dúvida, a consumação da prescrição intercorrente no presente caso. 
13.1.3. Registra ainda que, após os esclarecimentos feitos em 5/3/2012, não foram apresentados elementos adicionais de defesa, de modo que não houve hipótese de suspensão do prazo prescricional para o Consórcio, consoante jurisprudência firmada por essa Corte no item 9.1.5 do Acórdão 1441/2016-TCU-Plenário e no Acórdão 1781/2017-TCU-Plenário. 
13.2. Da análise: 
13.2.1. Inicialmente, ressalvam-se opinião pessoal deste AUFC e entendimento do TCU de que é imprescritível a pretensão de ressarcimento ao erário fundada em decisão dessa Corte de Contas, ex vi do Enunciado da Súmula de Jurisprudência do TCU 282, sendo relevante deixar assente que não são desconhecidas as deliberações proferidas pelo STF nos julgados indicados pelo recorrente. Não obstante, considera-se conveniente e oportuno que eventual virada jurisprudencial do TCU aguarde o julgamento definitivo pelo Supremo Tribunal Federal do RE 636886 (Repercussão Geral - Tema 899) , que deverá ocorrer após deliberação dos embargos de declaração opostos pela AGU em 14/8/2020 junto ao STF, no âmbito dos quais formularam-se os seguintes pedidos:
'Pelo exposto, a União requer o provimento dos presentes embargos de declaração para que  (i)  sejam sanadas as contradições e obscuridades apontadas, notadamente para correta compreensão de que:
 i.1)  a execução dos acórdãos do TCU é processada independentemente de inscrição em dívida ativa e pelo rito da execução por quantia certa do Código de Processo Civil, incidindo ainda a Lei nº 6.822/1980, e não o rito da Lei 6.830/1980 (Lei de Execução Fiscal) ;
i.2)  a tese de repercussão geral no acórdão ora embargado abrange apenas a fase executiva da decisão do TCU;
i.3)  na hipótese de ser admitida a possibilidade de a tese firmada no Tema 899 abranger as fases anteriores à condenação perante a Corte de Contas, o prazo prescricional aplicável está disciplinado no Código Civil (20 anos na vigência do CC/1916 e 10 anos para o CC/2002) , com início da contagem na data da ocorrência do ilícito e interrupção pelo ato que ordenar a citação.
i.4)  subsidiariamente, a disciplina do prazo prescricional aplicável é extraída da Lei nª 9.873/1999, que trata também das causas interruptivas que devem incidir (arts. 1º e 2º) .
Pugna, ainda, que, diante da superação da pacífica jurisprudência desse STF,  (ii)  sejam modulados os efeitos da decisão (art. 927, § 3º, do CPC) , conferindo-lhe eficácia prospectiva, de modo que o novo entendimento passe a valer apenas em relação aos ilícitos geradores de danos ao erário cometidos a partir da publicação do acórdão ora embargado. Subsidiariamente, postula-se a modulação dos efeitos da decisão, a fim de salvaguardar os processos já autuados pelos tribunais de contas que tratem de ressarcimento ao erário.'
13.2.2. Nessa linha, transcreve-se excerto do voto da Ministra Ana Arraes exarado no Acórdão 2018/2020-TCU-Plenário, no qual faz referência ao Acórdão 5236/2020-TCU-Primeira Câmara, em que o relator Ministro Benjamin Zymler trouxe à tona pela primeira vez a discussão sobre o alcance do mencionado julgado da Suprema Corte:  
'13. Em suas alegações, os responsáveis arguiram que os presentes autos deveriam ser suspensos, em vista da tramitação do Recurso Extraordinário 636.886 - STF, no qual se discute a prescrição do pedido de ressarcimento ao erário baseado em título de tribunal de contas.  (grifado) 
14.  Em 17/04/2020, em sessão virtual, o Plenário do Supremo Tribunal Federal decidiu, no âmbito do referido recurso, com repercussão geral, fixar a tese de que 'é prescritível a pretensão de ressarcimento ao erário fundada em decisão do Tribunal de Contas'.
15.  Diferentemente do defendido pelos alegantes, não é possível considerar prescritos débitos em apuração no Tribunal como decorrência do posicionamento do Supremo. A tese foi firmada ao se examinar, essencialmente, execução de título resultante das decisões do TCU, e não propriamente o processo de controle externo conduzido pelo Tribunal.
16.  De toda forma, ainda que haja interpretação divergente da que ora defendo, é certo que a mencionada decisão do STF traz dúvidas acerca de seu alcance. Por essa razão, opto por adotar o posicionamento desta Casa que tem sido recorrente após a decisão da Suprema Corte, a exemplo do Acórdão 5236/2020-TCU-Primeira Câmara, relatado pelo ministro Benjamin Zymler:
'12. Enfatizo que estou aplicando a jurisprudência atual desta Corte de Contas sobre a matéria, consolidada na Súmula 282, para a prescrição do débito apurado e, no que tange à eventual aplicação de sanções, no incidente de uniformização de jurisprudência apreciado pelo Acórdão 1441/2016-TCU-Plenário, que adotou o prazo geral de prescrição indicado no art. 205 do Código Civil. Não desconheço que recentemente o Supremo Tribunal Federal, no âmbito do RE 636886/AL, fixou o seguinte enunciado para o Tema 899: É prescritível a pretensão de ressarcimento ao erário fundada em decisão de Tribunal de Contas. Não obstante essa respeitável decisão, ainda pairam diversas dúvidas sobre a matéria, pois é possível a conclusão de que a deliberação não tratou da prescrição do processo de controle externo levado a cabo perante o Tribunal de Contas da União, mas sim da prescrição intercorrente ocorrida durante a fase de execução do acórdão condenatório do Tribunal.
13.  A decisão do STF versou sobre recurso extraordinário interposto pela União contra acórdão do Tribunal Regional Federal da 5ª Região que negou provimento a embargos de declaração opostos contra acórdão de sua lavra, assim ementado:
 (...) 
15. Com base nessa possível interpretação, a matéria decidida no aludido feito não teria nenhuma repercussão de ordem prática e jurídica na presente tomada de contas especial, cujo título executivo extrajudicial ainda não se formou. Caso a AGU, na execução de eventual decisão condenatória proferida neste feito, deixe de adotar as medidas pertinentes dentro do prazo de cinco anos, aí sim haverá a aplicação da tese emanada no RE 636886, com o reconhecimento da prescrição intercorrente da ação de ressarcimento ao erário fundada em decisão de Tribunal de Contas (a ação de execução fiscal) , pela hipotética inação da Fazenda Pública.
16.  Ainda que se interprete que a decisão do STF seja também aplicável à tramitação do processo de controle externo no âmbito do TCU, exsurgem outras diversas questões fundamentais para que esta Corte de Contas estabeleça novo tratamento acerca da prescrição do débito e da pretensão punitiva, em particular qual seria o dies a quo  (data de ocorrência do fato irregular ou data do seu conhecimento pelo TCU) e as hipóteses de interrupção da prescrição.
17.  Diante de todas as dúvidas ainda existentes sobre a decisão do STF no âmbito do RE 636886, opto por aplicar ao caso em exame a jurisprudência do TCU então existente, que se fundamenta no art. 37, § 5º, da Constituição Federal, no que tange ao ressarcimento do prejuízo, e no art. 205 da Lei 10.406/2002 (Código Civil) , no que se refere à pretensão punitiva.' (grifos acrescentados) 
13.2.3. Neste contexto, diante da relevância do tema prescricional e das dúvidas suscitadas na recente decisão do STF, compartilha-se também da prudência com que o TCU tem conduzido a matéria sobre aguardar a decisão da Suprema Corte no multicitado recurso de embargos de declaração do RE 636886. Para tanto, reproduz-se fragmento do voto condutor do Acórdão 9012/2020-TCU-Primeira Câmara (rel. Ministro Bruno Dantas) :  
'No que diz respeito à prescrição do débito, sabe-se que há tempos este Tribunal, baseado em precedentes do STF e na interpretação do art. 37, § 5º, da Constituição Federal de 1988, tem adotado o entendimento, consolidado na súmula 282, de que 'as ações de ressarcimento movidas pelo Estado contra os agentes causadores de danos ao erário são imprescritíveis'. Foi esse o entendimento adotado no acórdão recorrido. 
Ocorre que, recentemente, o Supremo Tribunal Federal (STF) , ao julgar o Recurso Extraordinário 636.886/AL, fixou, com repercussão geral, o seguinte enunciado para o Tema 899: 'É prescritível a pretensão de ressarcimento ao erário fundada em decisão de Tribunal de Contas'. 
Conforme tenho dito, pessoalmente, entendo que esse recente julgado do STF deve ensejar a revisão da jurisprudência deste Tribunal. No entanto, reconheço que, nos moldes em que foi fixada a tese da Suprema Corte, existem muitas dúvidas e lacunas a serem sanadas, que tornam extremamente difícil a sua imediata aplicação, de forma genérica e abrangente, aos processos que tramitam neste Tribunal. Dada a ausência de lei específica, não há prazo prescricional estabelecido - em lei ou mesmo pela Suprema Corte - para a atuação do TCU no que diz respeito à apuração de dano ao erário, bem como sobre como se daria o início da contagem e as interrupções desse prazo. 
Ademais, embora o verbete já tinha sido publicado, a decisão ainda é passível de impugnação mediante Embargos de Declaração, possibilitando o esclarecimento dessas questões ou mesmo a modulação de efeitos, com impacto nos processos em curso. 
Assim, por um lado, até que sobrevenham todos esses esclarecimentos e definições, embora desejável, não é possível a imediata aplicação, com a devida segurança, da tese fixada pelo STF no âmbito do TCU. Por outro lado, não se pode deixar de dar encaminhamento aos incontáveis processos que tangenciam essa discussão neste Tribunal. 
Dessa forma, tenho me curvado à compreensão dos meus pares pela manutenção, por ora, do entendimento que há anos vem sendo adotado pelo TCU e pelo próprio STF, no sentido de considerar imprescritíveis as ações de ressarcimento ao erário. 
Não se trata, cabe registrar, de desrespeito ou ignorância ao entendimento firmado pela Suprema Corte, tampouco de se fixar qualquer jurisprudência sobre a sua abrangência neste momento. Apenas entendo que, dada a possiblidade de modulação da decisão, não seria produtivo, e causaria enorme incerteza, se este Tribunal revisse sua atuação e logo depois a alterasse novamente.' (grifado) 
13.2.4.  Nessa mesma direção, têm-se também as seguintes deliberações do TCU: Acórdão 1492/2020-TCU-Plenário, rel. Ministro Aroldo Cedraz; 6084/2020, 6465/2020, 6466/2020 e 7982/2020, relator Ministro Benjamin Zymler, todos da 1ª Câmara; e 5681/2020, 6350/2020, 8316/2020, 8929/2020, 8940/2020, 8943/2020, 8944/2020, 8945/2020, 8947/2020 e 8948/20202, rel. Ministro Augusto Nardes; 6707/2020 e 6726/2020, rel. Ministro-Substituto Marcos Bemquerer Costa; e 5690/2020 e 8021/2020, Rel. Min. Aroldo Cedraz, estes todos da 2ª Câmara. 
13.2.5. Não obstante tais considerações - e em respeito à uniformização de proposta sobre esse tema no âmbito da Secretaria de Recursos, amplamente debatida internamente por esta unidade técnica -, adota-se o entendimento da Serur no sentido de que é prescritível a pretensão de ressarcimento ao erário fundada em decisão do TCU, a exemplo do que já ocorre quanto à prescrição da pretensão punitiva dessa Corte de Contas, conforme incidente de uniformização de jurisprudência levada a efeito por meio do Acórdão 1441/2016-TCU-Plenário, que, em seu subitem 9.1.1, deixou assente que 'a pretensão punitiva do Tribunal de Contas da União subordina-se ao prazo geral de prescrição indicado no art. 205 do Código Civil'.
13.2.6. Desta feita, contudo, a prescrição da pretensão de ressarcimento ao erário será examinada à luz dos regimes previstos no Código Civil e na Lei 9.873/1999, uma vez que não se pode afirmar, com segurança, neste momento, qual o regime será adotado pelo STF após decisão a ser proferida no âmbito dos embargos de declaração opostos pela AGU e qual a sua modulação, consoante comentado alhures.   
13.2.7. Recentemente, o Supremo Tribunal Federal, no julgamento do RE 636886, fixou enunciado para o Tema 899 da Repercussão Geral, que lançou nova perspectiva sobre essa questão, inclusive com possíveis reflexos sobre este Pedido de Reexame.  
13.2.8. Os significativos impactos do aludido julgamento do STF foram objeto de análise por esta Secretaria de Recursos - Serur nos autos do TC Processo 027.624/2018-8. Naquela análise foram delineadas as seguintes premissas, que serão consideradas no exame deste Pedido de Reexame:  
a) pela jurisprudência que prevalecia anteriormente no TCU, a pretensão punitiva exercida pelo Tribunal estava sujeita à prescrição, regida pelos critérios fixados no Acórdão 1441/2016-TCU-Plenário, redator Ministro Walton Alencar Rodrigues. Já quanto ao débito, a ação de ressarcimento era considerada imprescritível, por expressa previsão do art. 37, § 5º, da Constituição Federal. No entanto, ao julgar o RE 636886, o STF conferiu nova interpretação a esse dispositivo, fixando a tese de que 'é prescritível a pretensão de ressarcimento ao erário fundada em decisão de Tribunal de Contas'; 
b) embora o RE 636886 tenha por objeto a execução de acórdão condenatório proferido pelo TCU, a interpretação conferida pelo STF ao art. 37, § 5º, da Constituição afeta a ação de ressarcimento como um todo, abrangendo não só a execução, mas também a pretensão condenatória. E, ao contrário da decisão proferida no julgamento do Tema 897 (RE 852475) , no Tema 899, relativo à atuação do Tribunal de Contas, a conclusão de que a pretensão de ressarcimento é prescritível foi estabelecida de forma categórica, sem ressalvar as condutas dolosas; 
c) as pretensões punitiva e de ressarcimento devem observar o mesmo regime na atividade de controle externo, dado o objetivo comum da prescrição de fixar prazo para o Tribunal de Contas agir, buscando caracterizar o ilícito, identificar seu autor, dimensionar as consequências da conduta (em especial, a quantificação do dano) e impor as consequências legais, independentemente do fato de tais consequências terem natureza punitiva ou ressarcitória; 
d) o Código Civil e a Lei 9.873/1999 constituem as duas alternativas que, de forma mais consistente, polarizam os debates acerca do regime de prescrição a ser observado no processo de controle externo. Não obstante a relevância dos fundamentos utilizados no Acórdão 1441/2016-TCU-Plenário, favoráveis à aplicação do Código Civil (Lei 10.406/2002) , a Lei 9.873/1999, que adota balizas usuais no âmbito do direito público, prevê causas de interrupção em tudo compatíveis com o processo de controle externo e já vem sendo utilizada pelo STF para limitar o exercício da pretensão punitiva pelo TCU, em decisões posteriores ao Acórdão 1441/2016-TCU-Plenário. Assim, até que sobrevenha norma específica, entende-se que a prescrição das medidas de ressarcimento a cargo do tribunal de contas deve observar o regime da Lei 9.873/1999; 
e) considerando, porém, que o acórdão proferido no RE 636886 está sendo objeto de embargos de declaração da AGU, consoante afirmado acima, não é recomendável reconhecer a prescrição desde logo, ante a possibilidade de esclarecimento da decisão em sentido diverso do ora defendido (como, por exemplo, no que se refere aos atos dolosos) ou mesmo a modulação de seus efeitos, para preservar as ações de controle instauradas com base no entendimento jurisprudencial até então vigente; 
f) assim, nos casos em que a prescrição não tenha ocorrido por nenhum dos dois regimes (Código Civil ou Lei 9.873/1999) , o desfecho do processo não se alterará, qualquer que seja a premissa adotada (imprescritibilidade, prescritibilidade pelo Código Civil ou pela Lei 9.873/1999) , viabilizando-se o imediato julgamento. Já nas situações em que a pretensão de ressarcimento esteja prescrita por algum dos dois regimes, ou por ambos, é recomendável que o julgamento do processo seja sobrestado, até ulterior deliberação do Tribunal. 
13.2.9. Partindo dessas premissas, passa-se ao exame da prescrição no caso sob análise:  
13.2.10. Quanto à análise da prescrição segundo os critérios do Código Civil (cf. Acórdão 1441/2016-TCU-Plenário) , é perceptível que no presente caso não ocorreu a prescrição de ressarcimento fundada em decisão do TCU com base no regime do Código Civil porque, entre a ordenação da oitiva do recorrente, em 21/9/2011  (Acórdão 2512/2011-TCU-Plenário - peça 83) , e o julgamento de mérito do processo, em 22/4/2020  (Acórdão 984/2020-TCU-Plenário - peça 192) , não transcorreram 10 (dez) anos.    
13.2.11. No que concerne à análise da prescrição pelo regime da Lei 9.873/1999, é preciso considerar os seguintes parâmetros: 
13.2.11.1. Termo inicial: 
a) o art. 1º da Lei 9.873/1999 prevê que prescreve em cinco anos, contados da data da prática do ato, a ação punitiva da Administração Pública Federal, direta ou indireta. 
b) na hipótese em exame, estão presentes os requisitos típicos de infração instantânea, considerando que o pagamento realizado por força do Contrato TT-253/2006-00 foi implementado com base na 49ª medição do mencionado contrato, feita no período de 1º/10/2010 a 31/10/2010 (peças 44 e 189, item 166) .   
13.2.11.2.  Prazo: a Lei 9.873/1999 apresenta um prazo geral, de cinco anos (art. 1º) , e um prazo especial, previsto no art. 1º, § 2º, a saber: 'quando o fato objeto da ação punitiva da Administração também constituir crime, a prescrição reger-se-á pelo prazo previsto na lei penal'. 
13.2.11.3. Interrupções: no regime da Lei 9.873/1999, verificam-se causas interruptivas da prescrição, a saber:  
a) Interrupção pela citação/notificação do indiciado/acusado: trata-se da interrupção da prescrição 'pela notificação ou citação do indiciado ou acusado, inclusive por meio de edital' (Lei 9.873/1999, art. 2º, inciso I) . No caso, por esse fundamento, a prescrição foi interrompida em 16/12/2011 (AR - peça 143) pela notificação do Consórcio CR Almeida/Via/Emsa por meio do Ofício 1279/2011-TCU/SECOB-2, de 2/12/2011 (peça 128) . 
 b)   Interrupção por ato inequívoco de apuração do fato: trata-se da interrupção da prescrição 'por qualquer ato inequívoco, que importe apuração do fato' (Lei 9.873/1999, art. 2º, inciso II) . No caso, por esse fundamento, a prescrição foi interrompida sucessivamente pelos seguintes eventos, sendo importante esclarecer que os impulsos processuais neste caso se dão em relação ao processo como um todo, envolvendo todos os fatos apurados nos autos, haja vista que o julgamento do processo é unitário:
b.1) determinação para realização de fiscalização nas obras da BR-101/PB - Adequação Divisa PB/RN - Divisa PB/PE (Acórdão 564/2011-TCU-Plenário, de 2/3/2011) ;   
b.2) Portaria de Fiscalização/Fase Planejamento nº 846, de 25/4/2011 (peça 1) ; 
b.3) Portaria de Fiscalização/Fase Execução e Relatório nº 847, de 25/4/2011 (peça 2) ; 
b.4) autuação deste processo em 27/4/2011 (Relatório de Auditoria) ;
b.5) Portaria de Fiscalização 1346, de 15/6/2011 (peça 7) ; 
b.6) Relatório de Fiscalização 220/2011, de 3/8/2011 (peça 72) ; 
b.7) determinação de oitiva dos responsáveis (Acórdão 2512/2011-TCU-Plenário, de 21/9/2011 (peça 83) ;  
b.8) Ofício 1070/2011-TCU-SECOB-2, de 26/9/2011, à Diretoria de Obras de Cooperação do Exército para prestar esclarecimentos em relação a irregularidades relativas às obras objetos deste processo (peça 84) ;  
b.9) Ofício 1069/2011-TCU-SECOB-2, de 26/9/2011, ao Sr. Márcio Velloso Guimarães, do Comando do 1º Grupamento de Engenharia - MD/CE, para prestar esclarecimentos em relação a irregularidades relativas às obras objetos deste processo (peça 85) ;  
b.10) Ofício 1075/2011-TCU-SECOB-2, de 26/9/2011, ao Sr. Jorge Ernesto Pinto Fraxe, Diretor-Geral do DNIT (peça 87) , para que o DNIT apresentasse ao TCU plano de ação de correção de irregularidades apontadas pelo TCU (peça 87) ;
b.11) Ofício 1074/2011-TCU-SECOB-2, de 26/9/2011, ao Consórcio CR Almeida/Via/Emsa para prestar esclarecimentos em relação às irregularidades indicadas pelo TCU (peça 88) ; 
b.12) Ofício 1063/2011-TCU-SECOB-2, de 26/9/2011, à ASTEP Engenharia Ltda. (peça 91) , empresa responsável pela supervisão da obra executada pelo recorrente, para se manifestar sobre os indícios de falha que acarretaram o rompimento dos diques da voçoroca localizada nas proximidades da estaca 960, referente ao lote 3 das obras da BR 101/PB;  
b.13) Ofício 1062/2011-TCU-SECOB-2, de 26/9/2011, à DYNATEST Engenharia Ltda. (peça 92) para se manifestar sobre os indícios de falha no projeto executivo que acarretou rompimento de aterro localizado entre as estacas 342 a 347, referentes ao lote 5 da obra da BR 101/PB; 
b.14) Ofício 1068/2011-TCU-SECOB-2, de 26/9/2011, ao Sr. Jorge Ernesto Pinto Fraxe, Diretor-Geral do DNIT (peça 93) , para se manifestar sobre as irregularidades apontadas pelo TCU;
b.15) Ofício 1059/2011-TCU-SECOB-2, de 26/9/2011, ao Sr. Marcelo Arantes Guedon, Comandante do 2º Batalhão de Engenharia de Construção - MD/CE, para se manifestar em relação às irregularidades apontadas pelo TCU; 
b.16) Ofício 1076/2011-TCU-SECOB-2, de 26/9/2011, ao 2º Batalhão de Engenharia de Construção - MD/CE (peça103) para conhecimento e adoção das providências indicadas no item 9.8 do Acórdão 2512/2011-TCU-Plenário;
b.17) Ofício 1116/2011-TCU-SECOB-2, de 4/10/2011, ao Sr. Jorge Ernesto Pinto Fraxe, Diretor-Geral do DNIT (peça 87) , para conhecimento e adoção das providências indicadas no item 9.7, e subitens, do Acórdão 2512/2011-TCU-Plenário;
b.18) Acórdão 3100/2011-TCU-Plenário, de 30/11/2011, prorrogando o prazo para apresentação de defesa de dois responsáveis (peça 123) ; 
b.19) Despacho de 2/12/2011 para reenvio do Ofício 1074/2011-TCU-SECOB-2 ao Consórcio CR Almeida/Via/Emsa (peça 125) ;
b.20) Ofício 1279/2011-TCU-SECOB-2, de 2/12/2011, ao Consórcio CR Almeida/Via/Emsa para prestar esclarecimentos em relação às irregularidades indicadas pelo TCU (peça 128) ; 
b.21) Acórdão 4/2012-TCU-Plenário, de 18/1/2012, prorrogando o prazo para apresentação de defesa pela Diretoria de Obras de Cooperação do Exército e pelo Comando do 1º Grupamento de Engenharia (peça 142) ; 
b.22) juntada em 27/1/2012 pela unidade técnica de elementos de defesa do DNIT (peça 149) ; 
b.23) juntada em 27/1/2012 pela unidade técnica de elementos de defesa do Departamento de Engenharia e Construção, em resposta aos Ofícios 1059, 1069 e 1070/2011, retro (peça 155) ;  
b.24) juntada em 10/2/2012 pela unidade técnica de elementos de defesa da DYNATEST, em resposta ao Ofício 1062/2011, retro (peça 154) ; 
b.25) juntada em 16/3/2012 pela unidade técnica de elementos de defesa do Consórcio CR Almeida/Via/Emsa, em resposta ao Ofício 1279/2011, retro (peças 157-159) ;  
b.26) juntada em 26/5/2014 pela unidade técnica do Memorando-Circular 002/2014/SecobInfraUrbana, de 19/5/2014, determinando a juntada desse Memorando-Circular e do Acórdão 268/2014-TCU-Plenário (peça 177) a este processo e adoção de providências;  
b.27) juntada em 11/5/2015 pela unidade técnica de elementos complementares de defesa do DNIT (peça 177) , em resposta ao Ofício 1068/2011, retro; 
b.28) juntada de documentos pela unidade técnica nos dias 8/8/2017, 3/11/2017, 6/11/2017, 10/11/2017 e 28/11/2017  (peças 181 a 186) , em especial o despacho do relator admitindo o ingresso de interessado no processo com vistas à prática de 'atos processuais' relacionados com os fatos apurados nos autos, os quais poderiam produzir reflexos nas contas de 2010 do interessado, cujo processo foi autuado sob o número TC Processo 029.284/2011-2. Esse processo encontra-se sobrestado até a apreciação definitiva deste TC Processo 010.772/2011-1 (Acórdão 5662/2013-TCU-Segunda Câmara (peça 182, p. 2) ;       
b.29) juntada em 29/3/2019 pela unidade técnica de documentos relevantes à apuração dos fatos, consistentes na planilha da 57ª Medição Provisória relacionada ao contrato realizado com o Consórcio CR Almeida/Via/Emsa e a Instrução Normativa 05/2011 - DOC, do Departamento de Engenharia e Construção (peça 188) ; 
b.30) instrução da unidade técnica com proposta de mérito, de 18/3/2019, juntada ao processo em 29/3/2019 (peça 189) ; 
b.31) Acórdão 984/2020-TCU-Plenário, com julgamento de mérito, de 22/4/2020 (peça 192) . 
c) Interrupção pela decisão condenatória recorrível (Lei 9.873/1999, art. 2º, inciso III) : cuida-se da interrupção da prescrição 'pela decisão condenatória recorrível'. No caso, por esse fundamento, a prescrição foi interrompida em 22/4/2020 com a prolação do Acórdão 984/2020-TCU-Plenário (peça 192) , por meio do qual o TCU julgou o mérito deste processo e fez a determinação objeto do pedido de reexame interposto pelo Consórcio CR Almeida/Via/Emsa, sob análise. 
13.2.11.4.  Prescrição intercorrente: 
13.2.11.4.1. Nos termos do art. 1º, § 1º, da Lei 9.873/1999, opera-se a prescrição intercorrente se o processo ficar paralisado por mais de três anos, aguardando 'julgamento ou despacho'. 
13.2.11.4.2. Note-se que há correlação entre essa hipótese e as causas de interrupção da prescrição do art. 2º. Com efeito, uma vez interrompida a prescrição por alguma das hipóteses desse dispositivo, o processo não pode ficar inativo, sem impulso processual, por mais de três anos. 
13.2.11.4.3. A finalidade da prescrição intercorrente, com seu prazo próprio, é a de assegurar a eficiência e celeridade nas apurações administrativas. Seria contrária a essa finalidade a paralisação injustificada do processo por período maior que o triênio estabelecido para a hipótese. Ressalte-se, todavia, que, diferentemente do alegado pelo recorrente, a paralisação se daria pela omissão da Administração Pública, que deixaria o processo paralisado sem qualquer impulso processual relevante. Não se trata neste caso da suspensão da prescrição prevista no item 9.1.5 do Acórdão 1441/2016-TCU-Plenário, consoante alegado pelo recorrente.  
13.2.11.4.4. No presente caso, não há como reconhecer a ocorrência da prescrição intercorrente de que trata o art. 1º, § 1º, da Lei 9.873/1999, considerando que o TCU não deixou de praticar  inovação processual relevante tendente a apurar os fatos irregulares apontados neste processo como um todo durante o período de 2/12/2011 (data em que foi ordenada a oitiva do recorrente) a 22/4/2020 (data em que este processo foi julgado por intermédio do Acórdão 984/2020-TCU-Plenário) , consoante eventos descritos no item 13.2.11.3, alínea b, retro. 
13.2.11.4.5. Portanto, este processo, diversamente do alegado pelo recorrente, não ficou paralisado no TCU por mais de três anos, sem qualquer impulso processual, motivo pelo qual não se fez incidir a prescrição intercorrente de que cuida o art. 1º, § 1º, da Lei 9.873/1999, devendo, neste ponto, ser rejeitada a razão recursal apresentada pelo recorrente. 
13.3.  Do exposto, pode-se concluir pela análise da questão prescricional procedida nos itens anteriores que não ocorreu a prescrição da pretensão de ressarcimento de dano ao erário fundada em decisão do TCU com base no regime do Código Civil (Acórdão 1441/2016-TCU-Plenário) tampouco sob o regime da Lei 9.873/1999.   
14.  Da ausência de segurança jurídica e impossibilidade de exercício pleno do contraditório e da ampla defesa pelo transcurso de tempo.
14.1. Das razões recursais (peça 205) 
14.1.1. Em suas alegações recursais, o recorrente ressalta que eventual desdobramento da determinação do TCU contida no item 9.2 do acórdão impugnado inviabilizará o exercício do contraditório e da ampla defesa, considerando que as obras objeto da auditoria foram concluídas e recebidas pelo Departamento Nacional de Infraestrutura de Transportes - DNIT em 12/11/2011, ou seja, há 9 (nove) anos. 
14.1.2. Destaca, ainda, que determinar a abertura de processo administrativo pelo DNIT para buscar responsabilizar o recorrente por defeito verificado em obra aceita pelo referido órgão sem quaisquer ressalvas, após quase 10 (dez) anos, afronta os princípios da segurança jurídica e da razoabilidade, que devem ser observados também no trâmite de processos administrativos, nos termos do caput do art. 2º da Lei 9.784/1999. 
14.1.3. Argumenta também que o próprio DNIT (peça 116) se manifestou no sentido de que o rompimento de diques objeto da determinação do TCU ocorreu em razão do elevado índice pluviométrico e não por suposta responsabilidade do recorrente. De igual modo assim teria se manifestado a unidade técnica na instrução de mérito (peça 189) . Diferentemente, contudo, foi a conclusão do relator do acórdão recorrido, que externou posição de que os defeitos verificados em alguns diques teriam ocorrido na execução do projeto (peça 193, parte final do voto) .   
14.1.4. Em razão desses argumentos, o recorrente conclui que é imperioso que o Tribunal reforme a decisão recorrida, reconhecendo que, no presente caso, as contas sejam consideradas iliquidáveis.
14.2. Da análise: 
14.2.1. Não é o caso de considerar iliquidáveis as contas, consoante solicitado pelo recorrente, até mesmo porque não existem contas julgadas ou a serem julgadas nestes autos. Cuida-se de Relatório de Auditoria relativo à fiscalização de obras, realizada pelo TCU entre 30/5/2011 a 10/6/2011, durante a fase final da obra executada pelo recorrente. Essa fiscalização abrangeu o período de 1º/1/2010 a 10/6/2011 (peça 72) e o recorrente foi notificado sobre as irregularidades indicadas no referido Relatório de Auditoria em 2/12/2011, por meio do Ofício 1279/2011-TCU-SECOB-2 (peça 128) , tendo apresentado sua defesa em 16/3/2012 (peças 157-159) . 
14.2.2. Portanto, com a notificação acima mencionada, o recorrente teve conhecimento a tempo e a hora das irregularidades que lhes estavam sendo imputadas pelo TCU e deveria ter adotado de pronto todas as medidas necessárias com vistas a obter e a manter sob sua guarda os elementos necessários à comprovação de que a obra por ele executada se deu nos exatos termos em que fora projetada, resguardando-se, assim, de eventuais questionamentos futuros. Pela estrutura organizacional que esse Consórcio tem, não se mostra plausível a alegação de que o tempo decorrido entre a execução da obra, a oitiva feita neste processo e o julgamento exarado no acórdão recorrido (menos de 10 anos) é fator de cerceamento de defesa.  
14.2.3. Sobre a questão relacionada à responsabilidade do recorrente pelo rompimento dos diques, nos tópicos seguintes, tratar-se-á especificamente dessa matéria. 
15. Da inexistência de falha na metodologia executiva empregada nos diques de pedra argamassada. 
15.1. Das razões recursais (peça 205) :
15.1.1. Alega o recorrente que o Relatório de Fiscalização 220/2011 relata a inadequação técnica da solução originalmente projetada e executada no entorno da estaca 960 como fator para o rompimento dos diques de pedra argamassada construídos, ou seja, a solução projetada não era adequada para suportar o elevado fluxo de água da estação chuvosa. Lembra, entretanto, o recorrente que não houve o rompimento total de dique algum, mas tão somente rompimentos parciais de diques localizados nos pontos terminais do sistema de contenção.    
15.1.2. Argumenta que, no decorrer do processo, o Consórcio (peça 157) , o DNIT (peça 116) e a empresa supervisora (peça 114) demonstraram que os serviços foram executados de acordo com as concepções determinadas no projeto e que a causa do rompimento dos diques foi a ocorrência de chuvas torrenciais, que têm alto poder de desagregação do solo, em especial aqueles solos altamente arenosos, como era o caso.  
15.1.3. Destaca ainda que, consoante se verifica no Diário de Obra de 27/4/2010, o serviço foi acompanhado e concluído sem ressalvas e foram atestados pelos engenheiros da empresa supervisora e pelo fiscal do DNIT (peça 159, p. 24/37) . Esse fato demonstraria que os diques de pedra argamassada foram efetivamente executados em consonância com a solução projetada e não há como atribuir o rompimento à falha na metodologia executiva empregada pelo recorrente, mas sim a fato alheio à responsabilidade do Consórcio (chuvas torrenciais) .   
15.2. Da análise:
15.2.1. Para analisar os fundamentos contidos nas razões recursais acima, destaca-se que essa questão sobre o rompimento dos diques executados pelo recorrente foi tratada no item 3.4 do Relatório de Auditoria (peça 73, p. 21-25) . Nesse Relatório, concluiu-se que 'a solução projetada e executada no entorno da estaca 960 para resolver o processo erosivo foi inadequada, pois os diques de pedra argamassada romperam com o fluxo de água da estação chuvosa'. Para solucionar esse problema, a empresa supervisora da obra projetou um canal trapezoidal em concreto ciclópico com custo estimado de R$ 1.426.421,28 (peça 72, item 3.4.2, p. 21-22) . 
15.2.2. Para a equipe de auditoria, 'o ônus de reparar o erro cabe a quem deu causa, ou seja, se a obra foi mal projetada ou mal executada, a responsabilidade em reparar o erro é de quem o cometeu'. Em razão disso, propôs a oitiva da empresa projetista/supervisora, do consórcio executor e do DNIT (peça 72, item 3.4.7, p. 24-25) . 
15.2.3. Devidamente notificados para apresentarem defesa em relação ao fato acima descrito, o Consórcio (peças 157-159) , o DNIT (peça 116) e a empresa projetista/supervisora ASTEP Engenharia Ltda. (peça 114) apresentaram suas justificativas, as quais foram devidamente examinadas pela unidade técnica na instrução de 18/3/2019 (peça 189) .  
15.2.4. Em sua resposta, o DNIT assim se manifestou, no essencial, sobre a irregularidade apontada no Relatório de Auditoria (peça 116, p. 48, 51 e 53) :  
'Inicialmente, discordamos de que a solução projetada, aprovada e executada pelo DNIT, é inadequada, uma vez que não foi constatado o rompimento total de nenhum dique, apenas rompimentos parciais de diques localizados nos pontos terminais do sistema de contenção, conforme historiamos a seguir: 
Vale salientar que o projeto em questão tem uma concepção consagradamente utilizada para recuperação de processos erosivos acentuados, nos moldes do que consta no Anexo II, páginas 117 a 125 do Manual Rodoviário de Conservação, Monitoramento e Controle Ambientais, de 1996, do DNER. (p. 48) 
 (...) 
 Na realidade, ao contrário do que se apregoou, os problemas aqui encontrados, estão diretamente relacionados com a pluviometria atípica ocorrida na região. Essas fortes precipitações pluviométricas provocaram enchentes com todos os seus agravantes, como por exemplo, as ocorridas em maio e julho de 2011 nas bacias dos rios Paraíba, Mamanguape e Camaratuba. Tal fato se interliga com os dados expostos nos quadros de precipitação mensal e dias de chuva mensal apresentados. (p. 51) 
 (...) 
Como pode ser observado nos quadros e histogramas, foram chuvas torrenciais em poucos dias, que tem um alto poder de desagregação do solo, principalmente em se tratando de solo altamente arenoso. Portanto, pode-se perfeitamente concluir que o sistema de contenção projetado funcionou satisfatoriamente, podendo-se observar a voçoroca em plena recuperação em cerca de 60% de sua área, sendo válido admitir que os problemas apontados deveram-se, repito, às chuvas torrenciais atípicas ocorridas na região.' (p. 53) 
15.2.5. De sua parte, a empresa ASTEP assim se manifestou, no que interessa ao exame dessa matéria (peça 114) :  
'1. Considerações Iniciais
O TCU afirma no Achado 3.4, item 3.4.2, que a solução projetada e executada é inadequada e que acarretou o rompimento dos diques de contenção. Tal assertiva é parcial e discricionária, haja vista a não ocorrência de rompimento total de nenhum dique. Houve sim, rompimentos parciais de diques localizados nos pontos terminais do sistema de contenção. (p. 2) 
 (...) 
2. Do Projeto
O projeto proposto pela Astep é um procedimento bastante utilizado para recuperação de processos erosivos acentuados. Tal procedimento está descrito no Anexo II, páginas 117 a 125 do Manual Rodoviário de Conservação, Monitoramento e Controle Ambientais, de 1996, do DNER.
A recuperação da Voçoroca, na área lindeira da BR-101, nos km's 18,2 a 19,2, foi projetada seguindo os seguintes princípios: 
1. Barramento de alvenaria de pedra argamassada, espaçadas conforme a declividade da voçoroca, de modo que o topo de um dique tenha a cota igual a da base do dique anterior; 
2. Assentamento do dique a 0,50m de profundidade da superfície da voçoroca.
O funcionamento do sistema de barramento é feito de terraços, em que os sedimentos vão paulatinamente preenchendo o espaço inter-diques, que aliada à vegetação vai absorvendo a energia específica do fluxo da água e dos sedimentos transportados. As fotos 08 a 13 mostradas adiante esclarecem adequadamente a essência de funcionamento do sistema.
O projeto assim executado resolve o problema da voçoroca, o que foi comprovado na visita efetuada pela consultora em 20/10/2011. (p. 2) 
 (...) 
4. Diques com Problemas
Os problemas nos diques mais a jusante ocorreram devido às fortes chuvas precipitadas na região durante o período de execução e posterior a este e à forte declividade da superfície de escoamento. Os diques iniciais e medianos suportaram todo o volume escoado e o solo carreado, porém os mais afastados do divisor de águas não suportaram.
Essas fortes precipitações pluviométricas provocaram enchentes com todos os seus agravantes, como por exemplo, as ocorridas em maio e julho de 2011 nas bacias dos rios Paraiba, Mamanguape e Camaratuba. Tal fato se interliga com os dados expostos nos quadros de precipitação mensal e dias de chuva mensal apresentados. (p. 5-6) 
 (...) 
4. Conclusões
Pelo histórico apresentado, pode-se inferir que o sistema de contenção projetado funcionou satisfatoriamente, podendo-se observar a voçoroca em plena recuperação em cerca de 60% de sua área. O restante com problemas foi devido às chuvas torrenciais atípicas ocorridas na região.' (p. 7) 
15.2.6. Em sua instrução de 18/3/2019 (peça 189) , a unidade técnica faz as seguintes ponderações em relação à irregularidade apontada no processo e aos argumentos apresentados pelo Consórcio, pelo DNIT e pela empresa ASTEC: 
'IV.5. Análise: 
174. A equipe de fiscalização constatou possível revisão de projeto (4ª RPFO - peça 50, p. 3-4) com inclusão de nova solução para recuperar processo erosivo localizado nas proximidades da estaca 960, em razão de serviço mal executado ou mal concebido em fase de projeto. Conforme a equipe de auditoria, antes mesmo de avaliar as causas e responsabilidades do ocorrido, o DNIT já analisava a proposta de execução de nova solução no valor de R$ 1.426.421,28 (peças 49 e 62) .
175. Denota-se uma deficiência dos controles internos do DNIT, já que a autarquia deveria adotar procedimentos que possibilitassem apurar as causas e as responsabilidade dos envolvidos no rompimento do dique, antes de analisar/acatar a proposta de revisão de projeto com inclusão de nova solução para recuperar processo erosivo. Portanto, o indício de irregularidade apontado no relatório de fiscalização é pertinente. (p. 26) 
 (...) 
179. Ademais, em consonância com as imagens obtidas no Google Earth Pro e Google Maps, verifica-se que as fotografias apresentadas pela empresa supervisora (peça 114, p. 3-5) denotam que a maior parte dos diques executados funcionou adequadamente, em que pese a ocorrência de problemas no final do sistema de contenção. 
180. Quanto a esses problemas, nos autos não existem elementos indicando que o DNIT adotou providências para repará-los. Assim sendo, mesmo considerando o tempo decorrido desde a sua verificação que já passa de sete anos, pondera-se que cabe cientificar a autarquia quanto à irregularidade apontada, bem como quanto ao dever de o DNIT, na vigência do contrato, determinar a imediata correção dos problemas detectados, nos termos do disposto no art. 69 da Lei 8.666/1993.
181. Por fim, considerando que o contrato não sofreu modificações em razão da solução de canal trapezoidal, propõe-se acatar as justificativas apresentadas quanto a esse ponto e afastar a irregularidade descrita no Achado 3.4 do Relatório de Fiscalização 220/2011.'  (grifado) 
15.2.7. Com base nas ponderações acima transcritas, a unidade técnica então concluiu (peça 189, itens 202 e 203) : 
'202. Em relação ao indício de projeto básico/executivo sub ou superdimensionado (Achado 3.4) , reportou-se inadequação técnica da solução originalmente projetada (diques de pedra argamassada) , e executada no entorno da estaca 960, para resolver o processo erosivo existente no local. Tal inconformidade técnica foi apontada em virtude de ter sido verificado o rompimento de alguns dos diques, com o fluxo de água da estação chuvosa. 
203. A partir de imagens do software Google Earth Pro e Google Maps e das fotografias apresentadas pela empresa supervisora verificou-se que a maior parte dos diques executados funcionou adequadamente, em que pese a ocorrência de problemas no final do sistema de contenção. Diante desses problemas, pondera-se que cabe cientificar a autarquia quanto à irregularidade apontada, bem como quanto ao dever de o DNIT, na vigência do contrato, determinar a imediata correção dos problemas detectados, nos termos do disposto no art. 69 da Lei 8.666/1993.'  (grifado) 
15.2.8. De plano, ressalte-se que, diversamente do alegado pelo recorrente, consoante mencionado no item 14.1.3, retro, a unidade técnica em sua instrução consubstanciada na peça 189 não se manifestou no sentido de que o rompimento dos diques objeto da determinação do TCU teria ocorrido em razão do elevado índice pluviométrico. De acordo com a instrução, esse rompimento pode ter ocorrido em razão da inadequação técnica da solução originalmente projetada e por isso propôs que o DNIT fosse cientificado para que adotasse as providências previstas no art. 69 da Lei 8.666/1993.  
15.2.9. De outra parte, convém reconhecer que assiste razão ao recorrente ao alegar que inexistem irregularidades na execução da obra objeto do Contrato TT-253/2006-00 relacionada à construção de diques em torno da estaca 960 do lote 3 da rodovia. 
15.2.10. Efetivamente, examinando as manifestações do DNIT e da ASTEC, empresa responsável pela supervisão da obra, transcritas nos itens precedentes, pode-se concluir que não há elementos nos autos capazes de sustentar o entendimento de que rompimento dos diques se deu por falha na execução da obra pelo Consórcio. 
15.2.11. Na verdade, há indicativos de que esse evento ocorreu por conta do alto índice pluviométrico ocorrido no local e não por falhas na execução do projeto aprovado pelo DNIT. Em relação ao projeto, destaque-se que em suas conclusões a unidade técnica chega a aventar a possibilidade de o rompimento dos diques ter ocorrido em razão da inadequação técnica da solução originalmente projetada (diques de pedra argamassada) , conforme transcrito no item 15.2.7, retro.
15.2.12. Diante dessas ponderações, conclui-se pelo acolhimento das razões recursais do recorrente no sentido de que não há evidências nos autos de que o rompimento dos diques se deu por falha na execução da obra realizada pelo Consórcio, motivo pelo qual, neste ponto, o pedido de reexame sob análise deve ser provido, afastando-se, em consequência, a determinação contida no item 9.2 do Acórdão 984/2020-TCU-Plenário.  
16. Da impossibilidade de responsabilização do Consórcio CR Almeida/Via/Emsa, em razão da existência de excludente de nexo de causalidade (força maior) .  
16.1. Das razões recursais (peça 205) :
16.1.1.  Segundo o recorrente, no presente caso não se verificou relação de causa e efeito existente entre a conduta do agente (execução da obra) e o dano apontado no processo, consistente no rompimento de diques executados pelo Consórcio. 
16.1.2.  Ressalta que os serviços realizados pelo Consórcio foram devidamente executados, fiscalizados e aceitos pelo DNIT, sem qualquer ressalva, consoante se observa no Diário de Obra de 27/4/2010 (peça 159, p., 24/37) , ou seja, a conduta do Consórcio foi regular e lícita, fato reconhecido e confirmado pelo próprio DNIT (peça 116, p. 48/54) . 
16.1.3. Destaca que o rompimento de diques de pedra argamassada decorreu de evento caracterizado como força maior (fortuito externo) - e não por conduta atribuída ao recorrente -, oriundo de uma pluviometria atípica, derivada da força da natureza, e que, neste caso, o evento afasta, de plano, qualquer pretensão de responsabilização do Consórcio, haja vista que a força maior constitui causa de excludente de reponsabilidade, rompendo, em consequência, o nexo causal entre a ação do Consórcio (execução da obra) e o dano verificado (rompimento de diques) , consoante jurisprudência do Poder Judiciário que indica. 
16.1.4. Alega ainda que o acórdão recorrido teria presumido que o rompimento de diques decorreu dos serviços executados pelo Consórcio e que a decisão invocou a responsabilidade do construtor prevista no art. 69 da Lei 8.666/1993, mas sem considerar todas as provas apresentadas, que demonstram exatamente o contrário: a ausência de responsabilidade do Consórcio executor da obra. Dessa forma, argumenta, seria inaplicável a obrigação de reparação de que trata o aludido art. 69 da Lei 8.666/1993, uma vez que não ficou demonstrado no Relatório de Auditoria que o rompimento de diques decorreu de execução inadequada da obra pelo recorrente. 
16.1.5. Em razão do exposto, inexistindo elementos suficientes e seguros quanto à responsabilidade do Consórcio pelos defeitos verificados nas obras, mas ao contrário, existindo declarações e provas de que as obras foram regularmente executadas e recebidas, tendo o próprio DNIT asseverado que os defeitos decorreram da pluviometria atípica ocorrida na região, tem-se como conclusão inarredável que inexistem os pressupostos legais para qualquer pretensão de responsabilização do Consórcio recorrente. 
16.2. Da análise:
16.2.1.  Da mesma forma, por tudo o que foi exposto no tópico anterior (item 15) , verifica-se que, também neste caso, está com a razão o recorrente. 
16.2.2.  Não há como atribuir-lhe responsabilidade pelo rompimento dos diques, uma vez que esse rompimento se deu por força de uma pluviometria atípica, devidamente reconhecida pelo DNIT e pela ASTEP, e não por conta de falha na execução do projeto ao qual o Consórcio estava obrigado a executar nos exatos termos em que foi a ele proposto. 
16.2.3. Se não há evidências de que houve falha na execução do projeto e que o rompimento se deu por evento caracterizado como força maior, derivado da força da natureza, forçoso reconhecer que há aqui uma excludente de responsabilidade, haja vista que se rompeu o nexo causal entre a ação do Consórcio (execução da obra de acordo com o projeto) e o dano verificado (rompimento dos diques) .
16.2.4. Em razão disso, também sob esse prisma o pedido de reexame ora analisado deve ser provido, afastando-se, em consequência, a determinação contida no item 9.2 do Acórdão 984/2020-TCU-Plenário.  
CONCLUSÃO 
17. Das análises anteriores, conclui-se que: 
a) o Supremo Tribunal Federal, no julgamento do RE 636886 (Repercussão Geral - Tema 899) , conferiu nova interpretação ao art. 37, § 5º, da Constituição Federal, fixando a tese de que 'é prescritível a pretensão de ressarcimento ao erário fundada em decisão de Tribunal de Contas'; 
b) o Código Civil e a Lei 9.873/1999 constituem as duas alternativas que, de forma mais consistente, polarizam os debates acerca do regime de prescrição a ser observado no processo de controle externo pelos Tribunais de Contas; 
c) assim, nas situações em que a pretensão de ressarcimento esteja prescrita por algum dos dois regimes, ou por ambos, é recomendável que o julgamento do processo seja sobrestado, até o trânsito em julgado do RE 636886 no STF ou ulterior deliberação do TCU; 
d) na situação em exame, não ocorreu a prescrição da pretensão de reparação de dano ao erário fundada em decisão do TCU, caso se adote o regime do Código Civil (Acórdão 1441/2016-TCU-Plenário) ou o regime da Lei 9.873/1999, inclusive a prescrição intercorrente aventada pelo recorrente; 
e) são parcialmente procedentes os argumentos recursais apresentados pelo recorrente. 
PROPOSTA DE ENCAMINHAMENTO 
18. Diante do exposto, submete-se à consideração superior a presente análise do pedido de reexame interposto pelo Consórcio CR Almeida/Via/Emsa contra o item 9.2 do Acórdão 984/2020-TCU-Plenário, propondo-se, com fundamento no art. 48 da Lei 8.443/1992:  
a) conhecer do pedido de reexame para, no mérito, dar-lhe provimento parcial, tornando, em consequência, insubsistente o item 9.2 da referida deliberação; 
b) dar ciência da decisão ao recorrente e aos demais interessados."
	É o Relatório.

8.1. Marco Antonio Prandini e outros, representando o Ministério dos Transportes, Portos e Aviação Civil (extinto)
8.2. Adhemar Rodrigues Alves e outros, representando o Consórcio Cr Almeida/Via/Emsa

Não atuou

PEDIDO DE REEXAME. AUDITORIA. OBRAS DE DUPLICAÇÃO E RESTAURAÇÃO DA BR-101/NE, TRECHO NO ESTADO DA PARAÍBA. OCORRÊNCIAS RELATIVAS A SISTEMA DE DIQUES DE CONTENÇÃO, A CORPOS DE ATERRO, À AQUISIÇÃO DE MATERIAIS, A PENDÊNCIAS AMBIENTAIS E A DESPESAS COM LOCAÇÃO E MANUTENÇÃO DE VEÍCULOS. ACOLHIMENTO PARCIAL DAS JUSTIFICATIVAS. DETERMINAÇÕES. PEDIDO DE REEXAME. CONHECIMENTO. AUSÊNCIA DE ELEMENTOS APTOS A RESPONSABILIZAR A CONSTRUTORA DO SISTEMA DE DIQUES DE CONTENÇÃO PELO ROMPIMENTO PARCIAL. PROVIMENTO. DETERMINAÇÃO TORNADA INSUBSISTENTE. COMUNICAÇÕES.

RELATÓRIO DE AUDITORIA (RA)

Inicialmente, registro que atuo nos presentes autos por força de sorteio, conforme termo juntado à peça 204.
2. Neste processo de auditoria, examina-se pedido de reexame interposto pelo Consórcio CR Almeida/Via/Emsa contra o Acórdão 984/2020-TCU-Plenário, relator Ministro Walton Alencar Rodrigues, mediante o qual este Tribunal, entre outras medidas, expediu a seguinte determinação relativa à execução de obras de duplicação e restauração da BR-101/NE, trecho no estado da Paraíba: 
"9.2. determinar ao Departamento Nacional de Infraestrutura de Transportes (DNIT) a adoção das providências necessárias à pronta reparação de defeito verificado na execução de projeto de sistema de dique de contenção em torno da estaca 960 do lote 3 da rodovia BR-101/PB, objeto do Contrato TT-253/2006-00 firmado com o Consórcio CR Almeida/Via/EMSA, em cumprimento ao artigo 69 da Lei 8.666/1993;"
3. Esse comando refere-se ao rompimento dos diques de uma voçoroca (abertura de grande dimensão em terreno ocasionada por erosão) localizada nas proximidades da rodovia. A unidade técnica de origem havia proposto dar ciência ao Dnit a respeito da ocorrência, com esteio no art. 69 da Lei 8.666/1993, que prevê a obrigação do contratado de "reparar, corrigir, remover, reconstruir ou substituir, às suas expensas, no total ou em parte, o objeto do contrato em que se verificarem vícios, defeitos ou incorreções resultantes da execução ou de materiais empregados". Seguindo o voto do relator a quo, este Tribunal decidiu por expedir determinação. 
4. Portanto, tendo em vista que o acórdão trata da obrigação de reparar defeito verificado na execução, deixo registrado, de antemão, que o presente exame tem como objetivo principal verificar se o ora recorrente, que foi o responsável pela construção dos diques, deu causa aos rompimentos ocorridos.
5. Quanto à admissibilidade, reitero minha decisão monocrática anterior no sentido de conhecer do recurso, porquanto cumpridos os requisitos legais.
6. No mérito, desde já, manifesto-me em concordância com a essência da análise da unidade técnica, que adiciono, no que não for discordante, aos fundamentos que passo a apresentar.
7. Em relação à prescrição, a discussão em curso, que trata da possível realização de obra defeituosa, implica a análise acerca de possível prejuízo ao erário, como afirma o próprio recorrente. Portanto, cabe ressaltar, a princípio, que a prescrição que se examina é atinente à pretensão de reparação do dano causado ao tesouro público.
8. A esse respeito, embora eu entenda que, no julgamento do RE 636.886, o Supremo Tribunal Federal tenha deliberado, em sede de repercussão geral, que é prescritível a pretensão ressarcitória em processos de controle externo, há de se ponderar a existência de embargos de declaração pela Advocacia-Geral da União, pendentes de apreciação pela Suprema Corte. 
9. Além disso, temos que considerar sobretudo que a questão necessita ser amadurecida neste Tribunal. A propósito, as discussões a respeito do entendimento desta Corte sobre o tema estão em curso no âmbito do TCProcesso 000.006/2017-3, de minha relatoria.
10. Assim, como tem sido decidido por nossos três Colegiados, penso que deve prevalecer o entendimento jurisprudencial atual desta Corte de Contas - a imprescritibilidade das condenações em débito. 
11. O recorrente alega também que, "passados quase 10 (dez) anos da conclusão e aceite dos serviços sem quaisquer ressalvas por parte do DNIT [em 2011], determinar a abertura de processo administrativo pelo DNIT para buscar responsabilizar o Consórcio por defeito verificado na obra, afronta os princípios da segurança jurídica e da razoabilidade". Defende ainda ser impossível a "defesa plena dado o expressivo transcurso de prazo desde a data da ocorrência da suposta irregularidade".
12. Esse argumento não prospera. Consta dos autos que a aprovação da obra pelo Dnit ocorreu em 2011. Como destaca a Serur, o recorrente foi notificado sobre a irregularidade em 2/12/2011, tendo apresentado sua primeira defesa em 16/3/2012. Não houve transcurso de longo período de tempo entre o fato e a primeira notificação do consórcio, que, desde então, teve a possibilidade de, tendo conhecimento das ocorrências verificadas na auditoria, coletar e guardar os elementos para elaborar suas eventuais defesas. 
13. Acerca desse ponto, embora não seja aplicável diretamente ao deslinde da questão, cabe ressaltar que, de acordo com o art. 618 do Código Civil, nos contratos de construções, seu executor responde, durante o prazo de cinco anos, pela solidez e segurança dos serviços. 
14. Quanto à questão central do recurso, o consórcio alega, em síntese, que houve rompimento de apenas dois diques e que isso teria ocorrido devido ao projeto, que não teria concebido sistema contenção capaz de resistir ao fluxo atípico de água na estação chuvosa. Acrescenta que as obras foram realizadas tal como projetadas e que isso teria sido demonstrado pelo próprio recorrente, pelo Dnit e pela empresa supervisora. 
15. De início, apresento algumas observações que considero relevantes quanto à primeira fase processual.
16. O indício de irregularidade apontado pela equipe de fiscalização foi descrito como "deficiência dos controles internos do DNIT, já que a autarquia deveria adotar procedimentos que possibilitassem apurar as causas e as responsabilidade dos envolvidos no rompimento do dique, antes de analisar/acatar a proposta de revisão de projeto com inclusão de nova solução para recuperar processo erosivo" (peça 189, p. 26) . Anoto que essa nova alternativa foi proposta pela empresa supervisora que previa a aplicação de R$ 1.426.421,28.
17. Diante da verificação posterior de que, na realidade, essa nova solução não chegou a ser materializada e que sequer houve alterações no contrato para sua execução, afastou-se a irregularidade inicialmente indicada. 
18. Todavia, como o problema encontrava-se sem solução, propôs-se dar ciência ao Dnit do seu dever legal de, "na vigência do contrato, determinar a imediata correção dos problemas detectados, nos termos do disposto no art. 69 da Lei 8666/1993" (que trata, repito, da reparação da falha pelo executor da obra caso este a tenha causado) .
19. Voltando ao exame do recurso, no tocante ao funcionamento do sistema de contenção, concordo com a conclusão da unidade técnica de origem e da Serur de que a empresa supervisora apresentou fotografias do local (peça 114, p. 3-5) que mostram que quase todos os diques resistiram e cumpriram sua função; foram parcialmente rompidos apenas dois deles, a jusante (ao final) do sistema de contenção. Com efeito, essa conclusão é corroborada por imagens de 2018 obtidas por meio dos aplicativos Google Earth Pro e Google Maps (peça 189, p. 2729) , que também foram visualizadas por minha assessoria em imagens ainda mais recentes.
20. Igualmente quanto às chuvas, entendo ser razoável admitir que as precipitações atípicas no período em questão (como se percebe das tabelas de peça 114, p. 6-7) podem ter ocasionado os rompimentos parciais.
21. A esse respeito, em consulta ao site da Agência Executiva de Gestão das Águas do Estado da Paraíba, Aesa, (https://www.aesa.pb.gov.br/aesa-website/meteorologia-chuvas/?formdate=2021-06-25&produto=municipio&periodo=mensal) , minha assessoria verificou que, de fato, no ano de 2011, a precipitação observada foi significativamente superior aos anos próximos:
	Ano
	2008
	2009
	2010
	2011
	2012

	Índice Pluviométrico (mm) 
	1.326,8
	1.916,6
	903,6
	2.107,8
	889,6

22. Além disso, ainda que se pudesse concluir que houve equívoco de projeto, isso não teria repercussão na análise do recurso, uma vez que se apura somente a responsabilidade do construtor. Quanto a este, de fato, não há, nos autos, nenhum elemento que indique que as obras não tenham seguido o previsto em projeto.
23. Dessa forma, constato que pode ser acolhido o argumento de que não houve falhas na execução das obras em questão. Assim, não cabe comando ao Dnit para a adoção de providências para que o defeito seja reparado pelo executor da obra, com fundamento no art. 69 da Lei 8.666/1993, visto que esse dispositivo faz alusão tão somente às hipóteses em que as falhas tenham decorrido "da execução ou de materiais empregados".
24. Minha única discordância da Serur não tem consequências práticas. Ao contrário da unidade técnica, penso que o provimento ao recurso não deve ser parcial, pois o pedido atinente ao mérito recursal (de "afastar a determinação ao Dnit", peça 202, p. 18) está sendo plenamente atendido. E esse atendimento do pedido independe do acolhimento ou não de todas as causas de pedir.
25. Enfim, entendo que este Tribunal deve dar provimento ao pedido de reexame, tornando insubsistente o subitem 9.2 do acórdão recorrido.
Do exposto, voto para que o Tribunal acolha o acórdão que ora submeto a este Colegiado.
TCU, Sala das Sessões, em 30 de junho de 2021.
RAIMUNDO CARREIRO 
Relator